【裁判字號】    99,家訴,156
【裁判日期】    991231
【裁判案由】    宣告改用分別財產制
【裁判全文】
臺灣臺南地方法院民事判決             99年度家訴字第156號
原      告  台新國際商業銀行股份有限公司
法定代理人  吳清文
被      告  王惠萍
            馬榮澤
上列當事人間請求宣告改用分別財產制事件，本院判決如下：
    主  文
原告之訴駁回。
訴訟費用新臺幣仟元由原告負擔。
    理  由
一、按原告之訴，依其所訴之事實，在法律上顯無理由者，法院
    得不經言詞辯論，逕以判決駁回之，民事訴訟法第249條第2
    項定有明文。
二、本件原告起訴主張：被告王惠萍前向原告借款未為清償，經
    原告訴請被告王惠萍清償借款，臺灣臺北地方法院以97年度
    北簡字第5344號民事判決判命被告王惠萍應給付原告新臺幣
    286,433元，及自民國96年11月22日起至清償日止，按年息
    百分之20計算之利息，全案已於97年6月2日確定在案。查被
    告王惠萍與被告馬榮澤2人目前婚姻關係仍存在，且迄今未
    向法院辦理夫妻分別財產契約登記，原告為此爰依民法第
    1011條規定，訴請判決被告王惠萍與被告馬榮澤間之夫妻財
    產制改用分別財產制等語。
三、按夫妻未以契約訂立夫妻財產制者，除本法另有規定外，以
    法定財產制，為其夫妻財產制，民法第1005條定有明文。次
    按債權人對於夫妻一方之財產已為扣押，而未得受清償時，
    法院因債權人之聲請，得宣告改用分別財產制，民法第1011
    條亦規定甚明。而所謂未得受清償，包括全無可扣押之物或
    所扣押之物數量不足及所扣押之財產不足清償該為扣押之債
    權人債權等情形，最高法院89年度台上字第854號判決可資
    參照。而債權人聲請改用分別財產制之目的，係為排除有管
    理權之一方對於他方原有財產之使用、收益權，影響夫妻對
    於夫妻財產制之選擇意願，故是否宣告改用，其要件自應從
    嚴解釋，即於債權人未對於夫妻一方之財產為扣押，而未得
    受清償時，不得為之。查原告主張被告王惠萍、馬榮澤2人
    係夫妻關係，且未向法院辦理夫妻分別財產契約登記，而被
    告王惠萍因積欠原告債務未清償，業經原告訴請判決命被告
    王惠萍清償借款確定在案之事實，業據原告提出戶籍謄本、
    本院99年11月8日南院龍登財字第990053768號登記處函、臺
    灣臺北地方法院97年度北簡字第5344號民事判決及確定證明
    書等影本各1份為證，固堪認定。惟原告提起本件訴訟，並
    未對被告王惠萍之財產為扣押或強制執行之事實，有本院公
    務電話記錄1件在卷可稽，而依原告所提出被告王惠萍之財
    產調件明細表影本顯示，被告王惠萍名下尚有投資一筆，難
    認被告王惠萍名下已全無可扣押之物，且自然人之財產並非
    僅以稅捐機關所核發之作為課稅用途之財產明細為據，其可
    能尚有現金或其他具有財產價值之動產可供清償債務，亦可
    能因工作、繼承或其他情況而致目前財產有所增加，是原告
    若未踐行扣押被告王惠萍之財產之程序，本院自難僅憑原告
    單方指述即認定原告對被告王惠萍之債權是否有全無可扣押
    之物或所扣押之物數量不足或所扣押之財產不足清償原告之
    債權等未得受清償之情形，是揆諸前揭規定，原告並未對被
    告王惠萍之財產為扣押而未得受清償，即逕行提起本件宣告
    被告王惠萍及馬榮澤夫妻間改用分別財產制之訴，在法律上
    顯無理由，爰不經言詞辯論，逕以判決駁回之。
四、依民事訴訟法第249條第2項、第78條、第87條第1項，判決
    如主文。
中    華    民    國    99    年    12    月    31    日
                  家事法庭    法  官  葉惠玲
以上正本係照原本作成。
如對本判決上訴，須於判決送達後20日內向本院提出上訴狀。如
委任律師提起上訴者，應一併繳納上訴審裁判費。
中    華    民    國    99    年    12    月    31    日
                              書記官  謝麗首

司法院資訊處製作；財團法人民間司法改革基金會備份。
